【裁判字號】    88,訴,243
【裁判日期】    900918
【裁判案由】    排除侵害
【裁判全文】
臺灣屏東地方法院民事判決  八十八年訴字第二四三號
    原      告  壬○○
                丙○○
                丁○○
                己○○
                戊○○
                乙○○
                辛○○
                庚○○
    被      告  屏東縣東港鎮公所
    法定代理人  甲○○
右當事人間請求排除侵害事件，本院判決如左：
    主      文
原告之訴及假執行聲請均駁回。
訴訟費用由原告負擔。
    事      實
甲、原告方面：
一、聲明：
（一）被告應將坐落屏東縣東港鎮○○段六五地號，面積三點六五平方公尺，同段六
      六地號，面積六二點六平方公尺等二筆土地內之地上物除去，將土地返還原告
      林東璧、丙○○。並應給付新台幣十九萬四千六百八十一元予原告林東璧、丙○○。
（二）被告應將坐落屏東縣東港鎮○○段六八地號，面積二三點四九平方公尺，同段
      七０地號，面積六四點六五平方公尺等二筆土地內之地上物除去，將土地返還
      原告丁○○、己○○。並應給付新台幣二十五萬九千一百三十一元予原告丁○○、己○○。
（三）被告應將坐落屏東縣東港鎮○○段七四地號，面積二九點六八平方公尺，同段
      七六地號，面積六六點四０平方公尺等二筆土地內之地上物除去，將土地返還
      原告戊○○、乙○○，並應給付新台幣十七萬七千二百六十七元予原告戊○○
      、乙○○。
（四）被告應將坐落屏東縣東港鎮○○段七五地號，面積四七點五九平方公尺，同段
      七八地號，面積五點八四平方公尺等二筆土地內之地上物除去，將土地返還原
      告辛○○、庚○○。並應給付新台幣九萬五千三百三十六元予原告辛○○、庚○○。
（五）前五項聲明原告願供擔保，請准宣告假執行。
二、陳述：
（一）緣坐落屏東縣東港鎮○○段六十五及同段六十六地號為原告林東璧、丙○○各
      共有應有部分均各二分之一；同段六十八、七十地號為原告丁○○、己○○共
      有應有部分均各為二分之一；同段七十四、七十五地號原告庚○○、辛○○共
      有應有部分均各二分之一，同段七十六、七十八地號為原告戊○○、乙○○共
      有應有部分均二分之一（以下簡稱系爭土地），有土地謄本及地籍圖謄本足參
      。
（二）上揭各筆建地，性質上非私設巷道，亦非既成巷道：原告未曾提供為私設道路
      使用，此有被告八十七東鎮建字第四０七七號、合建房屋契約書、被告八十七
      東鎮建字第九九三七號函可證，且當時系爭土地，附近方圓數公頃之處，即中
      正路道路兩旁，盡是荒煙漫草中，南邊僅有一處小灰窯座落於今中正路一段一
      ００巷五六號處，並由中正路一段七八號或八十號間出入，寬約一五０公分。
      北邊僅有二十餘戶人家座落於中正路一段一００巷八０三弄三一號東北角（即
      原興東路兩旁二十餘戶人家），並從中正路一段一三八、一四０號間出入，寬
      亦約一五０公分許。系爭土地，乃當時為建築之需，暫供車輛出入中正路一段
      一００巷之用，屬為建築之必要，而臨時使用該土地，於建築完成，自無繼續
      供原定使用之必要。此於建商癸○○所交付之東港鎮○○路○段八六號、九十
      號二棟建物，均預留鋼筋，以籍編配圖、及相鄰地籍圖可見其情。且附近土地
      ，當時均為原告等所有，與建商癸○○所約定之預定道路，亦即指中正路一段
      一００巷（如附件黃色部份），並早已開闢，舖設柏油及公共設施，為不特定
      公眾所通行，而系爭土地非不特定公眾通行所『必要』，當時僅係為建築之便
      利或省時，而臨時供建築工人、車輛出入（由系爭地入，由一００巷出）之用
      。於建築完成後，原土地所有人即訴外人即原告之父林大川為阻止通行，曾在
      民國七十二年十月二十日於系爭土地即東港鎮○○路○段八六號與九０號間豎
      立籬笆，且遭警方以系爭土地為『既成巷道』，認林大川違反道路交通管理處
      罰條例移送法院裁定罰鍰肆佰元確定，原告之父就是否構成既成巷道之法定要
      件，未為有效抗辯，至遭罰鍰之裁定，固屬確定，惟不能執此即遽而主張系爭
      地為現有既成巷道。以系爭地旁之建物，固於六十六年間所建，訴外人即建商
      林建隆為建築之臨時需要，而由系爭土地為出入，但原告並未與之為任何提供
      系爭地供永久通行之約定，至於癸○○於出售房屋時，究有無如何與房屋承買
      人就系爭土地為如何之約定，本與原告等無涉。被告主張原告等曾與訴外人林
      金元等廿八人協議，系爭土地應供私設巷道，永久共同使用乙節，顯屬無稽。
（三）系爭土地通行期間自六十六年至七十二年間，未達二十年，未達既成巷道之法
      定通行使用期間，又無踐行既成巷道形成之法定程序，且系爭土地從未經戶政
      機關編為巷道，土地地目編定為『建』，土地使用分區及土地使用類別則經被
      告機關編定為住宅區建築用地，非編定為『道』地目，凡此與既成巷道之要件
      均未相符，茲分別說明如下：
  １、系爭土地兩側現行之建物，業經戶政編籍為屏東縣東港鎮○○路○段八六號及
      九０號，系爭土地之前面部分經戶政機關編設預留為屏東縣東港鎮○○路○段
      八八號，後面部分為屏東縣東港鎮○○路○段一００巷六九號，亦即系爭土地
      乃預留前後兩棟建物之建地。系爭土地即東港鎮○○段六五、六六、六八、七
      ０、七四、七五、七六、七八地號土地，並非東港鎮○○路○段一００巷，此
      徵諸地籍圖謄本所示同段一五四地號，其上建物建號五０七為中正路一段八六
      號。同段六四地號，其上建物建號為中正路一段九號。同段七六、七八地號，
      與同段九四、九三地號道路間，界址明確（如圖示紅色箭頭所示），與巷道之
      開啟，無界址者不同。且參諸原告提出之地籍圖謄本所示：同段五八地號，其
      上建物建號一一０號，為中正路一段九八號；同段二八地號，其上建物建號二
      五一號，為中正路一段一０二號。同段三四地號，其上建物建號二四八號，為
      中正路一段一００巷一號；同段七二地號，其上建物建號一四一號，為中正路
      一段一００巷二號；而戶籍上所編訂之中正路一００巷，乃於九八號與一０二
      號間，從無以八六號與九０號間，編設一００巷甚明。且當初契約上約定『道
      路要先施設，以使後面住戶通行，路基要造柏油』係中正路一段一００巷（即
      原告提出附件二所示黃色部分）指相鄰，不含系爭土地（即同該附件二之橘紅
      色部分）。原設計書平面圖所示，依該合約書第八條所約定之道路（即黃色部
      分之一００巷），與系爭土地為切斷未通之地，該平面圖第八條所約定道路不
      含系爭土地在內，設計圖所約定之道路建築之初業已依約施設柏油及排水溝渠
      ，至系爭土地於建築完成原告分配房地後，數年來均無為任何施設。
  ２、又系爭土地目前分區使用編定為住宅區，而前揭一００巷所使用之土地，同段
      二七、五四、五三地號，則編定為計劃道路，綜上事証足見東港鎮○○路○段
      一００巷非系爭土地，而為同段二七、五四、五四等地號。而系爭土地，為戶
      籍編訂上為『東港鎮○○路○段八八號』及『東港鎮○○路○段一００巷六九
      號』所預定，亦可見系爭土地絕非中正路一段一００巷道路用地，而為建築用
      地。
  ３、且依台灣省建築管理規則第四條規定可知，系爭土地非現有既成巷道，更未經
      主管機關為現有既成巷道之認定、公告等法定程序，本非既成道路，更無公用
      地役關係：按台灣省建築管理規則第四條第一項第一款及第二項所稱『既成巷
      道』包括：供公眾通行，具有『公用地役關係』之巷道，而該巷道是否具有公
      用地役關係，應由縣市主管機關就其寬度、使用性質、使用期間，通行情形及
      公益上之需要認定之。至屏東縣政府就『構成現有既成巷道之要件』明示為：
      首為須經村里長查證由鄉鎮市公所轉發之證明、並須檢附戶籍證明以能證明設
      籍屆滿二十年，且路寬須二公尺以上，而依證明文件，送屏東縣政府作為認定
      現有既成巷道之依據，後始據以『公告』為既成巷道，並徵求異議。因之參照
      司法院大法官會議釋字第四００號解釋文內容所示可知，既成道路符合一定要
      件而成立公用地役關係者，其所有權人對土地既已經從自由使用收益，形成因
      公益而特別犧牲其財產上之利益，．．．。故是否成立具有公用地役關係之既
      成道路，其認定必有一定嚴謹之程序及其實質之要件。於程序上須經由村里長
      查證，由鄉鎮公所轉發之證明，並須檢附戶籍證明以證明設籍屆滿二十年，再
      由鄉鎮公所轉呈縣市主管機關，就其寬度、使用性質、使用期間、通行情形及
      公益上之需要認定之。次轉頒當地主管機關鄉鎮公所公告，並定異議期間。於
      實質上：首須為不特定之公眾通行所必要，而非僅為通行之便利或省時；其次
      ，於公眾通行之初，土地所有權人並無阻止情事；其三，須經歷之年代久遠而
      未曾中斷，所謂年代久遠雖不必限定其期間，但仍應以時日長久，一般人無復
      記憶其確實之起始，僅能知其梗概（例如始於日據時期、八七水災等）為必要
      。至於依建築法規及民法等之規定，提供土地作為公眾通行之道路，與因時效
      而形成之既成道路不同，非本件解釋所指之公用地役關係，及屬當然。．．．
      至於因地理環境或人文狀況改變，既成道路喪失其原有功能者，則應隨時檢討
      並予廢止。．．．。承如上述，本件系爭土地於程序上主管機關屏東縣政府、
      被告機關東港鎮公所，從未遵行前揭法定程序而為認定。被告主張系爭土地為
      既成道路，除有違程序之正義，更屬無據。至於主管機關，既未依法定程序認
      定系爭土地為既成巷道，即不具公用地役關係，本無既成巷道之問題。
（四）退萬步言之，屏東縣東港鎮興東里明德社區十一鄰四米都市○○○○道路，非
      但早已完成此有被告機關七十二年東鎮建字第八六七０號函為證，相鄰中正路
      九十八號與一０二號間並早經戶政機關編定為東港鎮○○路○段一００巷有地
      籍圖可參，並有土地之徵收、道路之施設，與本系爭土地相鄰極近（即鈞院現
      場勘驗時入口停車之巷道），該巷道之通行順暢，被告機關所為之排水、路燈
      等裝設及不特定住戶之通行，均可由該一００巷出入，附近土地，除有一００
      巷外，並有多條巷道可供與中正路一段聯絡，並有多條道路可與四０米光復路
      聯絡，聯外道路，通行無阻，極其方便，為兩造所不爭，並有相關地籍圖足參
      ，被告機關實無繼續占有使用原告所有土地之必要，徵諸往例既成巷道因附近
      有公用巷道之設置而廢止。何況本系爭地又非現有既成巷道。被告機關繼續侵
      害原告之權益，顯屬無據！本件系爭土地，本未經合法程序公告為現有既成巷
      道，自難遽指『具有公用地役關係』。且系爭土地，並經被告機關東港鎮公所
      於八十五年七月六日依屏東縣政府八十五年六月二十四日八五屏建都字第九八
      七九三號函辦理公告廢止該巷道，經一個月即自八十五年七月六日至八十五年
      八月六日止，於該期限內無人異議，而廢止該巷道。該主管機關既曾公告廢止
      ，於法定期間無人異議而確定，即具形式與實質之確定力。主管機關嗣以位置
      標示不法等理由，要求被告機關東港鎮公所重新公告，重作起算異議時間，容
      有可議，有影響行政處分（既成巷道之撤銷）之確定！而其嗣後所為之另行公
      告為「既成巷道」，顯又未經合法程序所為之行政處分，亦無從因之認定系爭
      土地已構成既成巷道。
（五）綜上所述，本件被告實無正當權源，占有使用系爭土地，侵害原告等權益至鉅
      ！被告無法律上之正當權源而占有使用原告系爭土地，本件系爭土地顯非具有
      公用地役關係之既成道路，被告抗辯因時效而形成既成道路，並主張具有公用
      地役關係顯無可取。系爭土地為原告所分別共有，被告無正當權源，於各筆土
      地上舖設柏油路面、水溝及路燈，爰依民法第七六七條規定、同法第一八四條
      ，請求除去前述侵害之必要。
（六）又無權占有他人土地，可能獲得相當於租金之利益，為社會通常之觀念．．．
      所得利益，僅相當於法定最高限額租金之數額．．．，最高法院著有六十一年
      台上字第一六九五號判例可供參考，而法定最高限額租金之數額，依土地法第
      一０五條準用同法第九七條之規定為申報總額年息百分之十，原告自併得本於
      民法第一七九條不當得利之法理，請求被告分別給付如下列計算式之各筆金額
      予原告。
（七）被告無權占有系爭各筆土地，就獲得相當於租金之不當得利部份，為便於計算
      減縮請求自八十年七月一日起，按當年公告地價（附件二、三、四），總額年
      息百分之五（土地法第九七條第一項）計算至八十九年六月三十日止。其餘保
      留日後之請求。計算如左：同段六五地號、六六地號部份：6200元/m2×（
      3.65+62.6）m2×5/100×3=61,519元（83.7.1~83.6.30）6700元/m2     ×（
      3.65+62.6）m2×5/100×3=133,162元（83.7.1~83.6.30）合計194,681  元（
      被告應給付原告壬○○、丙○○部份）。同段六八地號、七０地號部份：6200
      元/m2×（23.49+64.65）m2×5/100×3=81,970元（83.7.1~83.6.30）6700元
      /m2×（23.49+64.65）m2×5/100×3=177,161元（83.7.1~83.6.30）合計
      259,131元（被告應給付原告丁○○、己○○部份）。同段七四地號、七六地
      號部份：3700元/m2×（29.68+66.4）m2×5/100×3=53,324元（
      83.7.1~83.6.30）4300元/m2×（29.68+66.4）m2×5/100×3=123,943元（
      83.7.1~83.6.30）合計177,267元（被告應給付原告戊○○、乙○○部份）。
      同段七五地號、七八地號部份：3700元/m2×（47.59+5.84）m2×5/100×
      3=26,412元（83.7.1~83.6.30）4300元/m2×（47.59+5.84）m2×5/100×
      3=68,924元（83.7.1~83.6.30）合計95,336元（被告應給付原告辛○○、庚○○部份）。
三、證據：提出土地登記本謄十四件、屏東縣東港地政事務所建物測量成果謄本六件
    屏東縣東港鎮都市計畫土地使用分區證明書、地籍圖謄本二件、相鄰地籍圖、屏
    東縣東港鎮○○路一百巷現況示意圖、建築土地設計書平面圖、屏東縣東港鎮公
    所八十七四月二十四日八七東鎮建字第四０七七號函、八十七年五月十二日八七
    東鎮建字第四零七七號函、八十七年九月三十日八七東建鎮字第九九三七號函、
    八十七年七月二日東鎮建字第七三五八號函、七十二年東鎮建字第八六七０號函
    、六十六年八月十三日合建房屋契約書、屏東縣政府八十五年六月二十四日八五
    屏府建都字第九八七九三號函各一件、屏東縣東港地政事務所地價證明書四件、
    照片一張為證，及聲請函屏東縣戶政事務所查詢系爭土地有無編設門牌、巷道或
    路名，函調屏東縣政府八十二年六月十九日（八二）屏府建土字第九二五０四號
    函、及請求勘驗現場。
乙、被告方面：
一、聲明：如主文所示。
二、陳述：
（一）緣系爭土地於六十六年間即由原告等共有人提供土地與訴外人即建商癸○○合
      建，此有原告所提出之合建房屋契約書可稽，嗣將所建房屋二十八間出售與訴
      外人林金元等二十八人，並協議系爭土地應供作私設巷道永久共同使用，此復
      有訴外人林金元等人之異議書乙份可稽，該異議書對於本件緣由敘述甚詳，特
      以援引。此後，於系爭土地上所設之巷道即成為公眾通行之道路，是以原告之
      父林大川於七十二年十月二十日在該巷道樹立籬芭，仍經鈞院七十二年度交聲
      字第三六號交通事件裁定處以罰鍰四百元確定。由上可見，原告雖為系爭土地
      之所有人，惟其先與訴外人林金元等人協議供作私設巷道永久使用，繼而成為
      公眾通行之道路，則系爭土地即已成為公共用物，原告雖有其所有權，但其所
      有權之行使，應受限制，此可參照行政法院六十一年判字第四三五號判例意旨
      。故原告依民法第七百六十七條之規定請求排除侵害應無理由。
（二）且原告主張被告於八十五年七月六日依屏東縣政府八十五年六月二十四日八五
      屏建都字第九八七九三號函辦理公告廢止該巷道，經一個月無人於期限內異議
      ，而謂該巷道已廢止，亦屬無稽。蓋被告固曾因原告提出申請而擬於八十五年
      七月六日公告廢止該巷道，惟因公告附圖之位置圖標示不清，經屏東縣政府以
      八十五年七月二十四日八五屏府建都字第一○九一二五號函告知被告應於位置
      圖詳細標示廢道位置及加繪地籍套繪現況圖以示明確，是被告乃於同年八月一
      日重新以東鎮建字第七五八九號公告三十天及自八十五年八月一日至八十五年
      八月三十日，期間內訴外人林金元等二十八人即於同年八月二十日向被告及屏
      東縣政府提出異議書，此有該府八十五年八月二十三日八十五屏府建都字第一
      三二四七三號函可證，嗣屏東縣政府另於八十六年三月八日以八六屏府建都字
      第三五七二四號函知原告丁○○，足證於系爭土地上之現有巷道並未依法廢止
      ，是該巷道現仍為供眾人通行之道路，則原告對於系爭土地所有權之行使自應
      受限制。
（三）另原告主張被告於系爭土地舖設柏油、裝設路燈、興建水溝長達十數年云云，
      亦與事實不合，蓋在被告未改善柏油路面之前，該巷道即有電力、電信及自來
      水等單位埋設管線及設有簡易磚造排水溝等，此經被告於八十七年五月十二日
      以建字第四○七七號函覆原告丁○○，系爭土地上之路燈並非被告所裝設，被
      告無權利亦無義務除去該路燈。至系爭土地上現有之柏油路面亦非被告所舖設
      ，蓋原告於提起本件訴訟後即自行僱工刨除路面柏油，此經鈞院於八十八年五
      月十四日勘驗現場時查證無訛，復為原告所於該日勘驗時所自認，另被告亦查
      無於系爭土地舖設柏油之工程發包或預算支出之資料，是系爭土地上現有之柏
      油路面可能係居民所舖設。至於系爭土地上之排水溝，乃六十七、六十八年間
      原告與建商即證人癸○○合建時即已設置，此業經證人黃茂樹及萬明生於八十
      八年五月十四日勘驗現場時結證在卷可稽，而被告則係日後因該排水溝老舊始
      予修繕。況且，縱被告有於該巷道改善柏油路面及排水溝之行為，惟此係鑑於
      該路面、水溝已破舊腐蝕、崎嶇難行，在附近居民及民意代表之建議下始籌湊
      財源加以改善，徒以被告舖設柏油、裝設路燈、興建水溝為由，請求排除侵害
      ，其權利之行使已違反公共利益，實有權利濫用之情，其訴應無理由。
（四）且證人即建商癸○○於八十八年六月十五日亦到庭證稱：『當初是有約定要留
      私設巷道』、『當初也與地主約定系爭道路要舖柏油，在合建契約書中有註明
      』、『當初合建時有與地主說好路是無償提供的』，另於九十年七月二十四日
      亦證述『面臨中正路店面邊間之旁邊，即是當初所留的道路位置，指認位置原
      圖在標示橘紅色的建物旁即為當初同意所留設之道路』等詞，足證系爭土地係
      經原告同意無償提供做為當地居民通行之私設巷道；且就當時即六十七、六十
      八年間當地之地理環境觀，若地主即原告不提供通行巷道，系爭土地上之建物
      如何得能賣出？且證人癸○○復證稱『當初僅有跟買受戶提到要提供私人巷道
      供他們通行，但沒有提到土地要收回給地主使用』、『土地移轉部分則由地主
      及買賣雙方會同到代書處辦理，印章是由地主提供』等詞，益證原告同意將系
      爭土地供作巷道，且確已於當時即同意或容忍買受戶使用系爭土地，事屬合情
      合理。職是，當地居民以系爭土地供作巷道通行，並非無正當權源，從而，被
      告就該巷道路面及兩旁水溝加以修繕，更非屬民法第七百六十七條中段所謂之
      「妨害」，蓋「妨害」須具不法性，所有人始得請求排除之，且所有人有容忍
      義務者，亦無妨害除去請求權，茲如前述，原告既早已同意無償提供系爭土地
      做為私設巷道，且依誠實信用原則（民法第一百四十八條第二項參照），應認
      原告於系爭土地應有容忍其作巷道之義務，故其提起本件訴訟應無理由。
（五）再據證人即依賴系爭土地為出入道路之當地居民黃茂樹及蕭明生證稱：『我在
      此住二十多年了，我當初在此買房子居住時，道路及排水溝就存在了』、『當
      時買房子時，即因有此道路才買房子的，那時道路與排水溝都在了』、『我們
      這裡地勢較低，目前不需雨水季，排水已困難了，如拆除更困難』、『我們這
      區地勢低，如果拆除，這裡無法居』等詞而觀，如許原告得請求除去系爭土地
      上之柏油及排水溝，不僅將致使往來行車因路面顛簸而險象環生，尤其是幼童
      之安全更令人堪慮，且排水問題更形嚴重，凡此，不可謂與公共利益無關。茲
      按權利之行使，不得違反公共利益。民法第一百四十八條第一項定有明文，而
      原告行使其除法防害請求權而提起本件，顯已違反公共利益，實有權利濫用之
      情，其訴應無理由。
（六）綜上，原告請求除去之柏油路面、水溝及路燈，僅水溝部份被告有加以修繕，
      其餘均非被告所為，是原告請求被告除去上開地上物應無理由。
（七）又原告於八十八年四月六日起訴狀及九十年四月十六日準備書狀均以不當得利
      之法則為請求權基礎，請求被告應給付相當於租金之不當得利，惟如前述，被
      告並無占有使用系爭土地之事實，即未因此而受有利益，自無從返還其利益。
（八）又原告另於九十年六月十八日準備書狀三中併主張民法第一百八十四條，惟此
      應屬訴之追加，被告不同意該追加。
三、證據：提出八十五年八月二十一日異議書一件、本院七十二年十二月二十七日七
    十二年交聲字第三十六號交通事件刑事裁定、臺灣高等法院台南分院七十三年一
    月二十七日七十三年度交聲字第十一號刑事裁定、屏東縣政府八十五年七月二十
    四日八五屏府建都字第一○九一二五號函、八十五年八月二十三日八五屏府建都
    字第一三二四七三號函、八十六年三月八日八六屏府建都字第三五七二四號函、
    東縣東港鎮公所八十五年八月一日東鎮建字第七五八九號公告、八十七年五月十
    二日建字第四○七七號函稿、六十六年十一月二十日委建店鋪住宅合約書、（均
    影本）各一件為證，並聲請訊問證人黃茂樹、蕭明生、癸○○。
丙、本院依職權函屏東縣政府建築管理課調閱六十七年二月十三日屏建市字第二十六
    之十一號建築執照原案所有資料文件、函被告機關查詢系爭土地鋪設柏油、排水
    溝、路燈等之相關情形，函臺灣電力公司屏東區營業處查詢系爭土地上路燈及電
    桿之裝設情形，及依職權訊問證人黃鈺惠、周淑娥、王吳素月、蕭明生。
    理      由
甲、程序方面：
    按訴狀送達後，原告不得將原訴變更或追加他訴。但請求之基礎事實同一者或擴
    張或減縮應受判決事項之聲明者，不在此限。民事訴訟法第二百五十五條第一項
    但書第二款、第三款分別定有明文。本件原告於提起本訴後，嗣後減縮不當得利
    請求之聲明，以及於九十年六月十八日準備書狀追加依據民法第一百八十四條規
    定，請求被告給付如聲明所示之內容，以其減縮應受判決事項之聲明，合於前開
    法條規定意旨，以及追加依據侵權行為之事實主張損害賠償請求權，其請求之基
    礎事實為同一，故其追加部分雖被告不同意，仍於法有據，追加自得准許，合先
    敘明。
乙、得心證之理由：
（一）原告主張系爭土地即坐落屏東縣東港鎮○○段六十五及同段六十六地號為原告
      林東璧、丙○○共有；同段六十八、七十地號為原告丁○○、己○○共有；同
      段七十四、七十五地號為原告庚○○、辛○○共有；同段七十六、七十八地號
      為原告戊○○、乙○○共有，各共有人間均按應有部分二分之一共有，系爭土
      地目前編定為住宅區建築用地，以及未經戶政機關編設為屏東縣東港鎮○○路
      一百巷等情，有原告提出之土地登記謄本八件、土地使用分區證明書一份及屏
      東縣東港戶政事務所九十年八月一日東鎮戶字第一０四八號函各一件附卷可參
      ，被告亦無爭執，原告上開主張自堪信為真實。又被告對原告所主張其曾在系
      爭土地兩側鋪設排水溝及加蓋等情，亦無爭執，是原告該部分主張亦可信為真
      實。
（二）本件原告主張系爭土地無與建商癸○○於六十六年間約定合建房屋時，約定提
      供住戶永久使用，成立私設巷道之約定，僅當初為建築需要而臨時提供通行之
      用，且原告之父林大川於七十二年間雖曾因阻止他人通行而在系爭土地四週圈
      圍籬笆，嗣遭法院以系爭土地為既成巷道而裁決處罰鍰且確定，但其無對系爭
      土地非為既成巷道提出時效抗辯，不當然即可認定系爭土地為同意永久供人通
      行之私設巷道或為既成巷道，且系爭土地供通行期間尚未達二十年以上期間，
      亦無供不特定人通行之必要，且被告機關認定既成巷道亦無符合法定程序，不
      合公用地役權之成立要件，難認為已成既成巷道；縱認有既成巷道之情形，亦
      經原告提出廢止聲請後，合法期間公告廢止因無人異議而告確定，不因嗣後屏
      東縣政府以附圖標示不清命被告機關重新公告因他人於期間內異議即改變廢止
      之結果，被告機關無何正當法權源占有系爭土地，在其上鋪設柏油、水溝、及
      裝設路燈，已侵害所有權，於法得訴請其予以排除，被告機關無權占有系爭土
      地並受有相當於租金之不當得利，依法應除去系爭土地上之地上物並給付原告
      等如聲明所示金額之相當於租金之不當得利之利益等語。
（三）被告則以系爭土地為原告與建商癸○○間於六十七、六十八年間約定合建房屋
      出售時，已約定提供系爭土地供作通行之使用成立私設巷道並先行鋪設柏油、
      排水溝及路燈之安裝，被告機關僅係嗣後應當地居民反應及要求，由民意代表
      籌設經費其再加以修繕或在水溝上予以加蓋，且系爭土地已成為既成巷道，先
      前原告提出廢止巷道之聲請，因屏東縣政府以公告附圖標示不清，而命被告機
      關重為公告廢止系爭土地之既成巷道之事實，而於公告期間內因訴外人異議，
      已不生既成巷道廢止之效力。至被告先前所鋪設之柏油於八十八年五月法院勘
      驗現場時已由原告自行刨除，嗣後再鋪設部分，並非被告機關所為，且原告同
      意通行自有忍受之義務其無侵害原告之權利，且其無占有系爭土地，自無受有
      相當於租金之不當得利可言，原告請求被告如聲明所示面積予以除去地上物及
      請求給付聲明所示金額之不當得利依法均無據等語置辯。
（四）是本件主要爭點為系爭土地究否具私設巷道或既成巷道之性質？經查：
  １、查系爭土地自原告與癸○○於六十六年訂約合作建造房屋迄六十八年間完成出
      售後即已鋪設柏油及水溝，路面寬度亦無任何變動，附近住民均通行系爭土地
      ，迄本件原告於八十五年六月間提出廢止聲請之時，已約達十七年等情，除有
      原告提出之屏東縣政府八十五年屏府建都字第九八七九三號函在卷可稽外，且
      經證人即住居附近之住民黃茂樹證述：六十幾年間購買其所有房屋即門牌號碼
      屏東縣東港鎮○○路○段一百巷六十七號建物時，系爭土地上已有柏油及水溝
      ，是因為有該通路才會購買系爭土地附近之房屋，當時道路為建商所設，至於
      建商與地主間如何約定則不清楚等語在卷（見卷附本院八十八年五月十四日訊
      問筆錄）。另證人蕭明生亦證述：其住居東港鎮○○路○段一百巷六十號，目
      前仍均行走系爭土地，在該處住居約二十多年，當初系爭土地上已有柏油及水
      溝之鋪設，是建商為建這批房子才有水溝及道路之鋪設，建商與原告間如何約
      定不清楚，當初因為有該道路才會買受房子在此，當時房屋價金已包含使用土
      地之權利金，故在四、五年前林大川要求住戶買系爭土地之時，住戶無可能再
      向伊買受系爭土地等語在卷（見同前揭筆錄）又證人蕭明生復證述其在七十年
      左右住居該處，當時其向癸○○之弟買受房屋，與其他住戶時同時興建，當時
      房屋四鄰均留有道路，均鋪上柏油，當時四邊尚是田地沒有道路，後來附近的
      道路會完成是因為原為田地之土地上陸續興建起房屋後，才有在「天之嬌幼兒
      園」附近完成開發之道路等語在卷（見卷附本院九十年五月十一日勘驗筆錄及
      現場附圖）；另證人癸○○亦到庭證述：系爭土地旁之建物是其與林大川合作
      所建，當初簽合建契約時是由林大川代表地主來談，土地係空地，當時後面十
      餘戶均無出路，伊建了四十餘戶，那時有都市○○○○○道路，建屋時後面十
      餘戶即由合建土地出入通行，但路不直，後來建物後才留系爭土地之道路，不
      留此路住戶不能通行，所出售房屋之住戶約三十餘戶均由該路通行，當初與地
      主談好要無償提供，也有在合約書上約明要鋪設柏油，即使其無留系爭土地之
      巷道，別人亦早已通行甚久，當初是有約定要留私設巷道，地主是有要求要留
      一戶自己建築使用等語（見卷附本院八十八年六月十五日言詞辯論筆錄）；又
      證人癸○○於另次到庭證稱要預留巷道供住戶通行，當時並無提及土地將來要
      收回歸還地主使用，也有與地主約妥規劃道路完成即將土地返還使用，但當時
      規劃道路土地係他人所有，為此不得不為後面住戶留路，面臨中正路之建物係
      其所建，當初確實有為指認位置原圖中標示橘紅色建物旁即為當初所留之道路
      等語在卷（見卷附本院九十年七月二十四日言詞辯論筆錄），核證人癸○○所
      述證詞，與卷附之合建契約書條款、及被告提出附卷之委建店鋪住宅合約書第
      六條約定及建築執照原案資料中所附原位置圖核對結果，面臨中正路之建物為
      原告與癸○○合建，該位置圖標示橘色部分為店鋪建物，建物中間空白部分經
      提示本院原告與證人癸○○均確認為系爭土地之位置，是證人所述應非憑空杜
      撰之詞，當初合建之初確有提供通行使用之合意，且經地主簽訂土地使用同意
      書在卷，是以被告機關抗辯系爭土地建物之初確有同意提私人巷道供通行之用
      一節，應屬可採。至於原告主張系爭土地無經編定為道路之用地，亦無編定巷
      道名稱，仍有門牌號碼之編設，又原告之父林大川曾於七十二年間阻止通行而
      遭處裁決罰鍰，並據此否認系爭土地有私設巷道之約定等情，固有被告提出之
      刑事裁定二件附卷可稽，及原告提出土地使用分區證明書、建物測量成果圖等
      為證，然查門牌編號、土地使用分區之編定部分僅為戶政、地政業務上之行政
      作為程序之參考，無法僅憑該部分主張即得否認與建商間曾約定提供系爭土地
      已供通行而為現成巷道之事實，況倘因事後地主之反悔舉動即可推翻原所約定
      之事項，將置交易安全如無物，是僅憑該部分主張尚難遽予推翻先期提供住戶
      通行之約定。是本件被告機關抗辯系爭土地為建築之初地主與建商同意留設之
      現成私有巷道等情為屬可信。
  ２、系爭土地為現成私人所留巷道已說明如前，是否業經廢止巷道為本件須加以探
      究者，按臺灣省建築管理規則第六條規定巷道之廢止程序明定為：現有巷道之
      改道或廢止，應向當地縣市主管機關申請之，縣市主管機關應將廢止或改道之
      路段公告一個月，徵求異議。查本件原告八十五年六月間提出廢止聲請後，因
      系爭土地位置標示不清，經屏東縣政府於八十五年七月二十四日函覆被告機關
      重新予以公告，被告機關於八十五年八月一日予以公告後，嗣經當地住戶林金
      元等人於同年八月二十三日公告期間內提出異議等情，業有被告提出之屏東縣
      政府八十五年七月二十四日八五屏府建都字第一０九一二五號函、及同年八月
      二十三日八十五屏府建都字第一三二四七三號函、八十五年八月二十一日異議
      書等附卷足憑，是參酌前開規定意旨，本件既因公告期間經異議人提出異議在
      案，是原告對系爭土地提出之廢止巷道聲請尚未生廢止效力甚明。
  ３、又系爭土地上之柏油於本院八十八年五月十四日勘驗現場時並無柏油鋪設，且
      原告亦自承係其自行刨除（見卷附本院八十八年五月十四日勘驗筆錄），嗣經
      被告機關再行鋪設等情，亦經本院於九十年五月十一日勘驗現場屬實，且經證
      人王鈺惠證稱二年前原告將路挖掉後，鎮公所曾重新鋪設柏油，排水溝原本即
      有，鎮公所是後來才將之加蓋的等語在卷（見卷附本院九十年五月十一日勘驗
      筆錄），路燈之安裝係被告機關名義所為等一節，復有臺灣電力公司屏東營業
      處九十年八月十四日屏區費核字第九００八－二九一二號函附卷可稽。雖被告
      機關以其並無編列經費預算鋪設柏油、電桿裝設為電力公司業務等詞而抗辯非
      其所為，惟證人王鈺惠亦證述在原告自行刨除後，復經被告機關重新鋪設之事
      實，是被告機關上開抗辯尚無可採。
  ４、綜合前述，系爭土地為私人同意通行巷道未經合法廢止前，被告機關基於養護
      道路，維護住居民眾安全之公益目的所為鋪設柏油、水溝、或裝設路燈等情，
      即無侵害原告權利可言。是原告所訴被告機關侵害其所有權而請求排除前開地
      上物於法即屬無據。被告機關無侵害原告之系爭土地所有權之情已說明如上，
      原告復主張被告機關受有不當得利之利益，以被告機關實質上無占有系爭土地
      之事實，自無從受有相當於使用土地之租金利益可資請求，是原告主張被告機
      關受有不當得利亦屬無憑。
  ５、本件原告請求除去侵害部分固屬無據，惟以其所述之系爭土地附近通行狀況，
      尚有屏東縣東港鎮○○路一百巷、長春一路等道路可供居民通行，業經本院勘
      驗現場明確，有勘驗筆錄附卷可參。是本件系爭土地因客觀環境情事變遷，是
      否仍有藉助系爭土地通行之需，非無斟酌餘地，惟該部分事涉公用地役關係之
      存續及巷道之存廢問題，宜循行政程序予以救濟，非屬本院職權內得予審酌，
      附此敘明。
（五）綜上所述，原告基於民法第七百六十七條規定及第一百八十四條請求被告除去
      如聲明所示面積之地上物，並給付如聲明所示金額之不當得利予原告，於法無
      據，為無理由，應予駁回。
（六）本件判決之基礎已臻明確，兩造其餘攻擊防禦方法及舉證，核與判決無影響，
      爰不另一一論述，附此敘明。
（七）原告陳明願供擔保請求宣告假執行，原告之訴既經駁回，其假執行之聲請亦失
      所附麗，應併予駁回。
據上論結：本件原告之訴為無理由，並依民事訴訟法第七十八條、第八十五條第一項
，判決如主文。
中      華      民      國      九十      年      九      月    十八    日
                                    臺灣屏東地方法院民事第一庭
~B法      官  潘  快
右為正本係照原本作成。
如對本判決上訴，須於判決送達後二十日內向本院提出上訴狀。
~B法院書記官  鄭美雀
中      華      民      國      九十      年      九      月     十八   日


司法院資訊處製作；財團法人民間司法改革基金會備份。
